臺灣板橋地方法院民事判決　　　　　　　　　　　　九十三年度簡上字第二二一號
　　上　訴　人　丙○○
　　　　　　　　甲○○
右當事人間清償債務事件，兩造對於中華民國九十三年五月三十一日本院板橋簡易庭
九十三年度板簡字第八九七號第一審判決提起上訴，本院於九十三年十二月十五日言
詞辯論終結，判決如下：
    主      文
原判決關於駁回甲○○後開第二項之訴部分，及該部分假執行之宣告，暨命甲○○負
擔訴訟費用（除確定部分外）之裁判均廢棄。
右廢棄部分，丙○○應再給付甲○○新臺幣壹拾萬壹仟捌佰捌拾伍元，及自民國九十
二年三月二十四日起至清償日止，按年息百分之十五．七八計算之利息。
甲○○其餘上訴駁回。
丙○○之上訴駁回。
第一審關於命甲○○負擔之訴訟費用（除確定部分外）及第二審訴訟費用均由丙○○
負擔。
    事實及理由
一、程序方面：按「原告於判決確定前，得撤回訴之全部或一部。但被告已為本案之
    言詞辯論者，應得其同意。」；「除本章別有規定外，前編第一章之規定，於第
    二審程序準用之。」；「對於簡易程序之第一審裁判，得上訴或抗告於管轄之地
    方法院，其審判以合議行之。第一項之上訴及抗告程序，準用第四百三十四條第
    一項、第四百三十四條之一及第三編第一章、第四編之規定。」，民事訴訟法第
    二百六十二條第一項、第四百六十三條及第四百三十六條之一第一項、第三項分
    別定有明文。上訴人甲○○於第二審撤回訴之一部即有關違約金部分之起訴，業
    經上訴人丙○○當庭表示同意（見本院卷第七十五頁），揆諸前揭說明，於法並
    無不合，因之關於甲○○於原審就違約金之訴部分既已撤回訴訟繫屬消滅，則本
    院自無庸再就該部分之訴予以裁判（即丙○○就違約金敗訴部分上訴，亦同），
    合先明。
二、甲○○主張：丙○○陸續向甲○○借款，並陸續清償部分借款，迄民國九十一年
　　五月二十一日經雙方會算結果，丙○○尚積欠甲○○新臺幣（下同）三十八萬元
　　而由丙○○簽立借據，並約定自九十一年六月起丙○○應於每月月底前給付當月
　　之利息五千元（即以月息０．０一三二之利率計算利息，該利率之年息為百分之
　　十五．八四）。嗣經丙○○陸續於九十一年十一月五日清償二萬元、於九十二年
　　一月十日清償八萬七千八百元、於九十二年一月三十一日清償四萬元、於九十二
　　年二月十日清償一萬元、於九十二年二月二十八日清償七萬元，計清償二十二萬
　　七千八百元（含九十一年六月起至九十二年二月止，以本金三十八萬元，每月利
　　息五千元計算之利息計四萬五千元及本金十八萬二千八百元）後，丙○○尚積欠
　　甲○○本金十九萬七千二百元，惟經甲○○於九十二年十二月五日以存證信函向
　　丙○○催討，仍未獲清償，爰依消費借貸關係請求丙○○如數返還及加付約定利
　　息等語。（甲○○於原審聲明：丙○○應給付甲○○十九萬七千二百元，及自九
　　十二年三月二十四日起至清償日止，按年息百分之十五點七八計算之利息。原審
　　判決：(一)丙○○應給付甲○○九萬三千二百元，及自九十二年三月二十四日起至
　　清償日止，按年息百分之十五點七八計算之利息。(二)丙○○應給付甲○○五千元
　　之違約金。(三)甲○○其餘之訴駁回。甲○○就原審判決對其不利部分聲明上訴，
　　嗣就違約金訴訟部分撤回起訴。）併為上訴聲明：(一)原判決關於駁回甲○○後開
　　第二項之訴部分廢棄。(二)右廢棄部分，丙○○應再給付甲○○十萬四千元，及自
　　九十二年三月二十四日起至清償日止，按年息百分之十五．七八計算之利息。對
　　丙○○之上訴，則為答辯聲明：上訴駁回。
三、丙○○辯稱：丙○○簽了上開三十八萬元之借據後，已由甲○○透過討債公司信
　　鋒財務管理顧問有限公司（下稱信鋒公司）來向丙○○收取二十二萬七千八百元
　　，且甲○○向中國信託商業銀行（下稱中信銀行）借了十五元萬的信用貸款部分
　　，業由丙○○代甲○○繳納了十五萬元，丙○○已向甲○○清償全部借款債務，
　　且甲○○曾表明就其餘債權拋棄（免除），則丙○○已無積欠甲○○債務等語，
　　併為上訴聲明：(一)原判決不利於丙○○部分廢棄。(二)右廢棄部分，甲○○在第一
　　審之訴駁回。對甲○○之上訴，則為答辯聲明：上訴駁回。
四、甲○○主張：丙○○陸續向甲○○借款，並陸續清償部分借款，迄九十一年五月
    二十一日經甲○○與丙○○會算結果，丙○○尚積欠甲○○三十八萬元而由丙○
    ○簽立借據，並約定自九十一年六月起丙○○應於每月月底前給付當月之利息五
    千元（即以月息０．０一三二之利率計算利息，該利率之年息為百分之十五．八
    四）。嗣經丙○○陸續於九十一年十一月五日清償二萬元、於九十二年一月十日
    清償八萬七千八百元、於九十二年一月三十一日清償四萬元、於九十二年二月十
    日清償一萬元、於九十二年二月二十八日清償七萬元，計清償二十二萬七千八百
    元等語，業據提出借據一件（見本院九十三年度促字第九七四一號支付命令聲請
    卷）為證，且為丙○○自認在卷（見本院卷第七十五頁至第七十六頁、第六十六
    頁），並提出委託授權承諾書、切結書、臺灣臺北地方法院九十一年度票字第一
    八四四一號民事裁定及本票各一份附卷可稽（見原審卷第十七頁至第二十五頁）
    。是甲○○此部分之主張，堪信實在。
五、丙○○辯稱：丙○○自八十八年九月十日至九十年六月二十一日代甲○○償還向
    中信銀行償還貸款十五萬元，應自三十八萬元之債務予以扣除等語。甲○○主張
    ：丙○○代償中信銀行貸款金額部分，係在確認積欠三十八萬元債務之前，顯與
    三十八萬元之債務無關等語。查依甲○○提出中信銀行清償貸款十五萬元之餘額
    明細表顯示，自八十八年九月十日至九十年六月二十一日止陸續清償後餘額為本
    金尚積欠七萬零一百二十六元，自九十年六月二十二日後即未再有清償，計算至
    九十一年三月二十一日（含利息等）尚餘七萬三千零一十二元貸款債務未為清償
    。則丙○○辯稱：已為甲○○向中信銀行清償十五萬元貸款云云，已有未洽，殊
    難採信。再則上開十五萬元貸款時間既係在八十八年九月間，且丙○○為甲○○
    清償自八十八年九月十日至九十年六月二十一日止，陸續清償後尚積欠本金七萬
    零一百二十六元，此為兩造所不爭執之事實，則兩造於九十一年五月二十一日經
    會算結果，丙○○尚積欠甲○○三十八萬元，自應將該十五萬貸款清償金額計算
    在內，始符合一般吾人社會經驗常情，否則兩造於九十一年五月二十一日會算時
    應特別就該十五萬貸款丙○○代償金額為保留，既未特別保留，且丙○○復未能
    舉證證明所為代償之金額，並未在會算範圍內之事實，即難認兩造就會算之三十
    八萬元債務應再扣除該代償貸款之金額。因之，丙○○自八十八年九月十日至九
    十年六月二十一日止陸續代償上開貸款金額，即不得自三十八萬元債務內再予扣
    除。是丙○○此部分之所辯，尚乏依據，洵不足取。
六、丙○○辯稱：甲○○已就餘額債權表明拋棄；且利息已由飲水機保養客戶轉由甲
　　○○而扣抵等語。甲○○則主張：並未有拋棄其餘債權；且未取得飲水機保養客
　　戶，自不得扣抵利息等語。經查：(一)按民事訴訟法第二百七十七條規定：「當事
　　人主張有利於己之事實者，就其事實有舉證之責任。」。(二)丙○○辯稱甲○○已
　　拋棄（免除）其餘債權之請求等語，既為甲○○所否認，且甲○○舉出證人乙○
　　○即曾於九十一年十一月初陪同訴外人劉生華、丙○○找甲○○協調本件債務之
　　人結證稱：沒有聽到雙方（即兩造）有談到免除債務的問題等語（見本院卷第六
　　十五頁），揆諸上開規定，則丙○○自應就此積極有利之事實，負舉證責任。惟
　　丙○○就此積極有利之事實，並未舉證以實其說，是丙○○此部分之抗辯，殊難
　　採信。甲○○既未對丙○○為免除債權之意思表示，則丙○○對甲○○之債權，
　　自屬存在。是甲○○請求丙○○給付積欠之借款債權，為有理由，應予准許。(三)
　　丙○○又辯稱：兩造約定丙○○以飲水機保養客戶轉由甲○○保養，作為同意抵
　　扣每月應付之利息等語。甲○○則主張：係約定甲○○取得飲水機客戶之保養，
　　始扣除利息，但並未取得飲水機客戶保養，自不扣除利息等語。查兩造就約明丙
　　○○之飲水機保養客戶轉由甲○○保養，甲○○同意轉由甲○○保養之客戶數可
　　抵利息之事實，均不爭執（見本院卷第二十九頁），則甲○○自應以取得丙○○
　　飲水機之保養客戶，始有折抵利息之問題，倘丙○○並未將飲水機之保養客戶轉
　　由甲○○取得保養，自無折抵利息之可能。甲○○既否認有取得飲水機之保養客
　　戶，則丙○○即應就此積極有利之事實負舉證責任，惟丙○○並未就此積極有利
　　之事實，負舉證證明責任（見同上頁）。是丙○○此部分之辯稱，洵不足採。則
　　甲○○請求丙○○應給付約定之利息款，核屬有據，應予准許。
七、丙○○陸續向甲○○借款，並陸續清償部分借款，迄九十一年五月二十一日經甲
　　○○與丙○○會算結果，丙○○尚積欠甲○○三十八萬元之借貸本金而由丙○○
　　簽立借據，並約定自九十一年六月起丙○○應於每月月底前給付當月之利息五千
　　元（即以月息０．０一三二之利率計算利息，該利率之年息為百分之十五．八四
　　）等情，已如前述。而甲○○於九十一年十月二十九日委託信鋒公司就上開三十
　　八萬元之借貸本金及約定利息其中二十二萬七千八百元部分代為向丙○○催討，
　　嗣丙○○分別於九十一年十一月五日清償二萬元、於九十二年一月十日清償八萬
　　七千八百元、於九十二年一月三十一日清償四萬元、於九十二年二月十日清償一
　　萬元、於九十二年二月二十八日清償七萬元之事實，業經丙○○提出委託授權承
　　諾書、切結書、臺灣臺北地方法院九十一年度票字第一八四四一號民事裁定及本
　　票各一份附卷可稽（見原審卷第十七頁至第二十五頁），且為兩造所不爭執，應
　　可採信。按「清償人所提出之給付，應先抵充費用，次充利息，次充原本；其依
　　前二條之規定抵充債務者亦同。」，民法第三百二十三條定有明文。本件丙○○
　　對甲○○所為金錢借貸債務之清償，既未能完全清償其所積欠之金錢借貸債務，
　　揆諸上開說明，即應先抵充利息，次充原本。則：1.丙○○於九十一年十一月五
　　日向甲○○清償二萬元，應先抵充自九十一年六月一日起至九十一年十一月五日
　　止之利息二萬五千八百三十三元（5000×5＋5000×5/30＝25833，元以下四捨五
　　入，下同），抵充後丙○○尚欠甲○○利息五千八百三十三元及本金三十八萬元
　　。2.丙○○於九十二年一月十日向甲○○清償八萬七千八百元，應先抵充自九十
　　一年十一月六日起至九十一年十一月三十日止之利息四千一百六十七元（5000×
　　25/30＝4167 ）、自九十一年十二月一日起至九十一年十二月三十一日止之利息
　　五千元、自九十二年一月一日起至九十二年一月十日止之利息一千六百一十三元
　　（5000×10/31＝1613 ）及前欠利息五千八百三十三元計一萬六千六百一十三元
　　，抵充後尚餘清償款七萬一千一百八十七元，再抵充本金三十八萬元，抵充後丙
　　○○尚欠甲○○本金三十萬八千八百一十三元。3.丙○○於九十二年一月三十一
　　日向甲○○清償四萬元，應先抵充自九十二年一月十一日起至九十二年一月三十
　　一日止之利息二千七百六十一元（21/31×0.0132×308813＝2761)，抵充後尚餘
　　清償款三萬七千二百三十九元，再抵充本金三十萬八千八百一十三元，抵充後丙
　　○○尚欠甲○○本金二十七萬一千五百七十四元。4.丙○○於九十二年二月十日
　　向甲○○清償一萬元，應先抵充自九十二年二月一日起至九十二年二月十日止之
　　利息一千二百八十元（10/28×0.0132×271574＝1280)，抵充後尚餘清償款八千
　　七百二十元，再抵充本金二十七萬一千五百七十四元，抵充後丙○○尚欠甲○○
　　本金二十六萬二千八百五十四元。5.丙○○於九十二年二月二十八日向甲○○清
　　償七萬元，應先抵充自九十二年二月十一日起至九十二年二月二十八止之利息二
　　千二百三十一元（18/28×0.0132×262854＝2231)，抵充後尚餘清償款六萬七千
　　七百六十九元，再抵充本金二十六萬二千八百五十四元，抵充後丙○○尚欠甲○
　　○本金十九萬五千零八十五元。因之，甲○○主張丙○○尚積欠甲○○本金十九
　　萬五千零八十五元等語，為有理由，逾此部分，尚乏依據，要不可採。
八、綜上所述，甲○○主張丙○○尚積欠其借款債務十九萬五千零八十五元本息之事
　　實，為有理由，應可採信。丙○○辯稱：上開十五萬元之信用貸款債務，其中業
　　由丙○○代甲○○清償部分，應自上開三十八萬元之借款債務中扣除，且甲○○
　　已免除債權，兩造約定丙○○以飲水機保養客戶轉由甲○○保養，作為同意抵扣
    每月應付之利息等語，均乏依據，洵不可取。從而，甲○○依消費借貸之法律關
    係，請求丙○○給付甲○○十九萬五千零八十五元，及自九十二年三月二十四日
    起至清償日止，按年息百分之十五點七八計算之利息之範圍內，為有理由，應予
    准許。逾此部分之請求，為無理由，應予駁回。又上開應准許部分，原審係適用
    簡易程序所為丙○○敗訴之判決，依職權宣告假執行，並無違誤。至於甲○○敗
    訴部分，不得依職權宣告假執行。原審就上開應准許部分，誤認代償上開十五萬
    元之信用貸款部分之金額應自三十八萬元之債務中扣除，尚有違誤，且疏未依民
    法第三百二十三條所規定之抵充次序，而為甲○○敗訴之判決，並為假執行之宣
    告，自有未洽，應由本院將此部分予以廢棄，並改判如主文第二項所示。甲○○
    上訴意旨就此部分指摘原判決不當，求予廢棄改判，為有理由；其逾此部分之上
    訴，即無理由，應予駁回。至於上開應准許部分，原審判命丙○○給付，並為假
    執行之宣告，核無違誤，丙○○上訴意旨，就此部分，仍執陳詞，指摘原判決不
    當，求予廢棄，為無理由，應駁回其上訴。
九、本件事證已臻明確，兩造其餘攻擊、防禦方法及舉證，經本院審酌後，認對於判
　　決結果均無影響，爰不一一論述，併此指明。
據上論結，本件甲○○之上訴為一部有理由、一部無理由；丙○○之上訴為無理由。
依民事訴訟法第四百三十六條之一第三項、第四百四十九條第一項、第四百五十條、
第四百六十三條、第七十九條，判決如主文。
中　　　華　　　民　　　國　　九十三　　年　　十二 　　 月　　二十九　　日
                                臺灣板橋地方法院民事第一庭
　　　　　　　　　　　　　　　　　　審判長法官  李　行　一
　　　　　　　　　　　　　　　　　　法      官  陳　翠　琪
　　　　　　　　　　　　　　　　　　法    　官　楊　千　儀
右正本證明與原本無異。
本判決不得上訴。
中　　　華　　　民　　　國　　九十三　　年　　十二 　　 月　　二十九　　日
                                    法院書記官  陳　春　銘
